【裁判字號】    97,上易,1324
【裁判日期】    970827
【裁判案由】    詐欺
【裁判全文】
臺灣高等法院臺中分院刑事判決        97年度上易字第1324號
上  訴  人
即  被  告  甲○○
上列上訴人因詐欺案件，不服臺灣臺中地方法院97年度易字第
1846號中華民國97年6月13日第一審判決（起訴案號：臺灣臺中
地方法院檢察署97年度偵緝字第781號），提起上訴，並移送併
辦（併辦案號: 台灣士林地方法院檢察署97年度偵字第1413號）
，本院判決如下：
    主  文
原判決撤銷。
甲○○幫助犯恐嚇取財罪，處有期徒刑參月。如易科罰金，以新
臺幣壹仟元折算壹日。
    犯罪事實
一、甲○○可預見其提供自己之金融帳戶予他人使用，他人可能
    以該金融帳戶遂行財產上犯罪之目的，竟基於幫助他人恐嚇
    取財、詐欺之不確定犯罪故意，容認他人使用其申辦之金融
    帳戶以遂行恐嚇、詐欺取財之犯行，而於民國96年9月11日
    前不久之某日，將其在萬泰銀行北台中分行（帳號：000000
    000000號）、玉山銀行士林分行（帳號：000000000000號）
    之存摺、提款卡及提款卡密碼等資料，交予不詳姓名之恐嚇
    、詐騙集團成員，供作該犯罪集團成員為恐嚇取財、詐欺犯
    行時之帳戶，以此方式幫助該犯罪集團成員為恐嚇取財或詐
    欺犯行。嗣該詐騙集團於民國96年9月11日晚上10時42分許
    ，以電話向丁○○佯稱：其網路購物之轉帳手續有問題，使
    丁○○不疑有他，依該犯罪集團成員指示操作提款機，於當
    日晚上10時42分許，將新台幣（下同）22321元匯入甲○○
    所申辦之上開萬泰銀行帳戶內 (同日22時36分5秒已由不詳
    人先匯入29989元)。隨即於96年9月11日22時39分22秒、同
    時40分33秒、同時46分11秒、同時47分6秒分別提領2萬元、
    1 萬元、2萬元、2千4百元。又該恐嚇詐騙集團成員於96年9
    月8日21時30分許，在雅虎奇摩交友網向丙○○騙稱提供援
    交，並經MSN即時通訊與丙○○對談，向丙○○取得行動電
    話號碼，存款金額。嗣丙○○欲取銷援交。該集團即以未顯
    示來電號碼方式，撥打給丙○○，恐嚇稱：知道其住處，將
    對其家人不利，須依指示匯款等語恐嚇，使丙○○心生畏懼
    ，於翌（9）日0時8分許，於台北縣新莊市國泰世華銀行轉
    帳匯款1497 9元至甲○○上開玉山銀行士林分行帳戶內。歹
    即於同日時9分52秒、12分10秒分別以ATM跨行提領1萬元、5
    千元，餘款25元。
二、案經台中市警察局第一分局報請臺灣臺中地方法院檢察署檢
    察官偵查起訴，及台北縣警察局新莊分局移送台灣板橋地方
    法院檢察署移由台灣士林地方法院檢察署檢察官移送併辦。
    理    由
一、查上訴人即被告甲○○對於本判決所引用之下列各項證據方
    法之證據能力，於本院準備程序時均表示無意見，且於法院
    調查證據時，知有刑事訴訟法第159條第1項不得為證據之情
    形，亦未於言詞辯論終結前聲明異議，茲審酌該等言詞陳述
    及書面陳述作成時之情況，認並無不宜作為證據之情事，依
    刑事訴訟159條之5之規定，自得作為證據，合先敘明。
二、訊據被告甲○○固不否認上開萬泰銀行北台中分行、玉山銀
    行士林分之帳戶為其所申請開立，惟矢口否認有何幫助詐欺
    、恐嚇犯行，辯稱：其所申辦之上開銀行帳戶存摺、提款卡
    及密碼係在其租屋處遭小偷而一併遺失，其當時有向警察機
    關報案云云。然查：
(一)、被告在萬泰銀行北台中分行所開設之帳號000000000000號帳
    戶，確實被犯罪集團作為詐欺取財犯罪，致被害人丁○○共
    計損失22321元之事實，業據被害人丁○○於警詢時指述綦
    詳，並有被告甲○○名義之上開銀行之開戶基本資料、交易
    明細及被害人丁○○之轉帳交易明細紀錄單。另被告之玉山
    銀行士林行帳號000000000000號之帳戶，確實由犯罪集團成
    員，在雅虎奇摩交友網向丙○○騙稱提供援交，嗣丙○○欲
    取銷援交。該集團撥打電話給丙○○，恐嚇稱：知道其住處
    ，將對其家人不利，須依指示匯款等語恐嚇，使丙○○心生
    畏懼，於翌日0時7分許，於台北縣新莊市○○路國泰世華銀
    行櫃員機轉帳匯款14979元至甲○○上開玉山銀行士林分行
    帳戶內之事實，亦經被害人丙○○於偵查中證述明確，並有
    國泰世華銀行客戶交易明細表、上開被告玉山銀行客戶交易
    明細表、存款戶約定書等開戶資料附卷可憑。被告上開銀行
    帳戶，確遭詐欺集團成員供作詐騙被害人丁○○、恐嚇丙○○之人頭帳戶使用無訛。
(二)、被告雖辯稱：上開銀行帳戶遺失，並有向警察機關報案云云
    。惟依臺北市政府警察局大同分局民族路派出所受理刑事案
    件報案三聯單，其上所載之被告申報失竊受理之時間為96年
    9月13日下午19時17分；案發時間為96年9月13日17時40分，
    地點在台北市○○○路○段111號3樓之2。失竊之物為筆記型
    電腦、印表機、DVD、行動電話各一台、新台幣5千元、玉山
    銀行、合作金庫金融卡各一張。依新莊分局丹鳳派出所受理
    刑事案件報告三聯單、玉山銀行交易明細表顯示，被害人丙○○係於96年9月9日零時7分15秒轉帳14979元至被告上開玉
    山銀行士林分行帳戶內，歹徒即於同日時9分52秒、12分10
    秒分別以ATM跨行提領1萬元、5千元，丙○○並於同日13時
    50 分向台北縣警察局新莊分局丹鳳派出所報案。另依萬泰
    商業銀行台幣存摺對帳單、台北市警察局南港分局警備隊受
    理刑事案件報案三聯單，被告上開萬泰銀行帳戶自94年7月
    起至96年8月間，每月均有存、提款。而於96年8月8月19日
    提領2300元，同月23日、25日各提領3000元，餘額為163元
    ；96 年9月7日存入6000元，於同年月8日跨行提領6000元，
    餘額157元；於同年月11日22時36分5秒，跨行轉入29989元
    ；又於同日22時42分50秒跨行轉入22321元（即丁○○轉帳
    ）；並即於同日22時39分22秒、22時40分33秒、22時46分11
    秒、22時47分6秒，跨行提領2萬元、1萬元、2萬元、2400元
    ，餘額為43元。丁○○於96年9月11日23時28分報案。依上
    開情形觀之，被告之玉山銀行帳戶最晚於96年9月9日即被歹
    徒利用作為犯罪轉帳之工具。若失竊為真，則必在96年9月9
    日以前失竊。依被告所辯，其上開帳戶提款卡係與筆記型電
    腦、印表機、DVD、行動電話、現金5千元一起遺失，上開物
    品均為大型平日均有使用之物，被告理當於失竊當日返回住
    處即發現。但被告卻遲至96年96年9月13日19時19分才報案
    。由上可知，被告向警察機關申報其上開銀行帳戶遭竊之時
    點，已在其上開銀行帳戶被詐騙集團用以遂行詐騙、恐嚇犯
    行之後。被告上開報案之辯解，顯與事實不符，不足以作為
    有利於其認定之依據。
(三)、再衡諸金融機構帳戶存款之提領，必以擁有該帳戶存摺及印
    鑑，或以該帳戶之提款卡，配合鍵入正確密碼使用為前提。
    如係他人遺失或來路不明之帳戶，隨時可能因失主掛失而無
    法使用、領款，甚至因他人持有補發之存摺、提款卡，即可
    領走該帳戶內之款項，詐欺集團為謀確實領取詐得之款項，
    豈有使用此種他人遺失之帳戶之可能？且一般人如發現帳戶
    存摺及提款卡遭竊，理當立即向金融機構辦理掛失並向警察
    機關報案，以保障個人權益。而被告就其上開銀行帳戶自94
    年7月27日起至96年12月18日止，並無辦理任何語音轉帳及
    掛失服務，此有萬泰銀行台中分行泰96年12月17日台中字第
    09600490436號函可稽）。而其向警察機關報案，又係在被
    害人遭詐騙、恐嚇而匯款之後，顯不合常理。足見被告應係
    自願將帳戶、提款卡等交付他人使用，並告知其密碼，因此
    才未即時向銀行掛失及向警察局報案，其情甚明。
(四)、末查，現今一般常情，任何人均可十分容易辦理金融帳戶存
    摺使用，如無正當理由，實無借用他人存摺使用之理，而金
    融存摺亦事關個人財產權益之保障，其專有性甚高，除非本
    人或與本人親密關係者，難認有何理由可自由流通使用該存
    摺，一般人均有妥為保管及防止他人任意使用之認識，縱特
    殊情況偶需交付他人使用，亦必深入瞭解用途及合理性，始
    予提供，且該等專有物品如落入不明人士手中，而未加以闡
    明正常用途，極易被利用為與財產有關之犯罪工具，此為一
    般人依一般生活認知所易於體察之常識。而有犯罪意圖者，
    非有正當理由，竟徵求他人提供帳戶，客觀上可預見其目的
    ，係供為某筆資金之存入，後再行領出之用。且該筆資金之
    存入及提領過程係有意隱瞞其流程及行為人身分曝光之用意
    ，一般人本於一般認知能力均易於瞭解，是被告應可預見金
    融帳戶存摺提供他人使用將幫助他人實施詐欺、恐嚇犯罪，
    但仍將其帳戶存摺、提款卡交付他人，顯具縱有人以其金融
    帳戶實施詐欺、恐嚇犯罪亦不違背其本意之幫助意思甚明。
(五)、綜上所述，被告前揭所辯，顯係飾卸之詞，無可採信。本案
    事證明確，被告幫助詐欺取財、恐嚇取財之之犯行，可以認
    定。
三、按，刑法上之幫助犯，係指以幫助之意思，對於正犯資以助
    力，而未參予實施犯罪之行為者而言。被告甲○○提供上開
    銀行帳戶供詐欺取財集團成員作為遂行詐欺取財、恐嚇取財
    之指定匯款帳戶使用，顯係以幫助他人犯罪之意思，參與實
    施犯罪構成要件以外之行為，為詐欺取財罪、恐嚇取財罪之
    幫助犯。是核被告甲○○所為，係犯刑法第30條第1項前段
    、第339條第1項之幫助詐欺取財罪、第346條第1項之幫助恐
    嚇取財罪。被告以一交付二銀行提款卡資料之幫助行為，犯
    上開幫助詐欺取財、幫助恐嚇取財罪，應依想像競合犯規定
    從一重之幫助恐嚇取財罪處斷，並依刑法第30條第2項之規
    定減輕其刑。檢察官以幫助恐嚇取財部分與已起訴之幫助詐
    欺取財犯罪，屬事實上同一案件，移送併辦，本院應併予審
    理。
四、被告上訴否認犯罪，雖無理田，但原審判決就檢察官移送併
    辦部分，未及審究，嫌有未洽。應由本院將原審判決撤銷改
    判。爰審酌被告提供帳戶供他人非法使用，助長他人犯罪風
    氣，並造成被害人之損害，被告犯罪後仍矢口否認犯行，飾
    詞圖卸刑責，犯後態度非屬良好。另被告已與被害人丁○○
    和解，經丁○○撤回原審法院附帶民事訴訟，本身並未實際
    參與詐欺取財之犯行，可責難性較輕等一切情節，量處如主
    文所示之刑，並諭知易科罰金之折算標準。
據上論斷，應依刑事訴訟法第369條第1項前段、第364條、第299
條第1項前段，刑法第339條第1項、第346條第1項、刑法第30 條
第項前段、第2項、刑法第41條第1項前段，刑法施行法第1條之1
第1項、第2項前段，判決如主文。
本案經檢察官乙○○到庭執行職務。
中    華    民    國    97    年     8    月    27    日
            刑事第九庭  審判長法  官  陳  筱  珮
                              法  官  康  應  龍
                              法  官  趙  春  碧
上列正本證明與原本無異。
不得上訴。
                              書記官  蘇  昭  文
中    華    民    國    97    年     8    月    27    日
附錄本判決論罪科刑法條：
【刑法第三十條】
  幫助他人犯罪者，為從犯。雖他人不知幫助之情者，亦同。
  從犯之處罰，得按正犯之刑減輕之。
【刑法第三百三十九條第一項】
  意圖為自己或第三人不法之所有，以詐術使人將本人或第三人
  之物交付者，處五年以下有期徒刑、拘役或科或併科一千元以
  下罰金。


司法院資訊處製作；財團法人民間司法改革基金會備份。
